【裁判字號】    97,上更(一),95
【裁判日期】    970806
【裁判案由】    違反貪污治罪條例等
【裁判全文】
臺灣高等法院臺南分院刑事判決      97年度上更(一)字第95號
上  訴  人  臺灣臺南地方法院檢察署檢察官
被      告  乙○○
被      告  甲○○
選任辯護人  賴鴻鳴律師
            劉錦勳律師
            黃俊達律師
上列上訴人因被告違反違反商業會計法等案件，不服臺灣台南地
方法院93年度訴字第1018號中華民國95年4月25日第一審判決（
起訴案號：臺灣台南地方法院檢察署93年度偵字第5743號、第
5855號），提起上訴，本院判決後，經最高法院發回更審，本院
判決如下：
    主  文
上訴駁回。
    理  由
一、公訴意旨略以：乙○○（被訴犯貪污治罪條例圖利罪部分，
    經原審判決無罪後，未據檢察官提起第三審上訴，業已確定
    ）係臺鹽實業股份有限公司（設於台南市○○路○段279號
    ，下簡稱臺鹽公司）董事會董事長，該公司於民國92年11月
    18日釋股民營前，為隸屬於經濟部之公營事業，甲○○係臺
    鹽公司董事會機要秘書（後改制為董事長特別助理），曾士
    能係龍峰興業股份有限公司（下簡稱龍峰公司）董事及實際
    負責人，亦係麗維企業股份有限公司（下簡稱麗維公司）、
    小美食品工業股份有限公司（下簡稱小美公司）負責人。乙
    ○○與曾士能係舊識，緣於91年4、5月間，臺鹽公司因業績
    表現不佳，營業額未能達預算目標，乙○○為增加業績，遂
    帶同甲○○找曾士能設法，曾士能欠乙○○人情，乃應允幫
    忙。適曾士能握有一批動態隨機存取記憶體電子零件（下簡
    稱ＤＲＡＭ），曾士能乃與乙○○及甲○○共謀以假交易該
    批ＤＲＡＭ之方式，即由曾士能安排買賣之上、下游公司予
    臺鹽公司而以即買即賣之方式進行假買賣，以虛增不實之業
    績，買賣之價差曾士能甘願負擔，以償還人情。乙○○遂指
    使所屬人員配合辦理，不知情之總經理王志漢於91年5月22
    日召集相關主管會商，就ＤＲＡＭ現貨買賣進行討論，會中
    咸認極具風險，並非適當。惟乙○○仍執意辦理，全案因而
    定案。其方式係先由龍峰公司出貨予臺鹽公司，再由甲○○
    尋得不知情之升鋐國際開發有限公司（下簡稱升鋐公司）實
    際負責人郭皓謙而借用升鋐公司名義向臺鹽公司購貨並辦理
    出口，升鋐公司應付之貨款則由曾士能支付。旋於同月24日
    進行第1次交易，臺鹽公司向龍峰公司購買ＤＲＡＭ電子零
    組件計9萬1千餘顆，總價新臺幣（下同）713萬835元，轉售
    升鋐公司之總價746萬2619元，當日並完成進貨及出貨，帳
    面上可獲取毛利約33萬餘元，並列入會計收支帳內。臺鹽公
    司業務處組長吳金祥於同日依業務處副處長吳文雄轉甲○○
    之指示簽辦文書，以配合上級要求完成交易，並引政府採購
    法第22條第1項第15款限制性招標之規定，以「本案因屬急
    需，…本案產品採購每日行情有異，為爭取商機及時效，…
    」等事由，補辦書面之採購、銷售合約及驗收紀錄等資料，
    由甲○○蓋章，再經乙○○核定，完成形式上該公文書流程
    。曾士能則借用不知情之案外人徐志輝之個人支票交予臺鹽
    公司用以支付貨款，屆期由曾士能匯款兌現；臺鹽公司付予
    龍峰公司之臺灣土地銀行臺南分行（下簡稱土銀臺南分行）
    支票，則轉由曾士能取得，於未到期前即持向案外人林悅鈴
    調現，供其資金週轉。乙○○、甲○○、曾士能見此模式可
    行，乃重施故技，再於同年6月17日進行第2次交易，臺鹽公
    司向龍峰公司購買ＤＲＡＭ3萬6千餘顆，總價872萬1014元
    ，轉售升鈜公司之總價912萬6028元，當日完成進貨及出貨
    ，獲取毛利約40萬元。又於91年7月5日起迄同年10月14日（
    交易日期及ＤＲＡＭ數量詳起訴書附表一），以同樣模式，
    任由曾士能決定交易日期、ＤＲＡＭ規格、數量、價格及交
    易頻數，甲○○則指示臺鹽公司相關人員配合作業，連續向
    龍峰公司購買ＤＲＡＭ計12次，每次交易金額7百餘萬元至
    1600餘萬元不等，由曾士能另向事先不知情之李金龍借用弘
    廣公司名義，充做臺鹽公司轉售之廠商，連同第1、2次交易
    ，14次購入金額合計1億6062萬零74元（詳起訴書附表二）
    ，銷售總金額合計1億6614萬8846元（詳起訴書附表三），
    獲取利潤合計約552萬餘元，每次交易完成後，始補簽辦文
    件，以合乎程序。臺鹽公司所收弘廣公司之貨款，除徐志輝
    之支票外，曾士能又借用不知情之案外人張金琰之個人支票
    交付，支票到期亦皆由曾士能兌付，臺鹽公司付給龍峰公司
    之支票，皆由曾士能取得後，立即分別向林悅鈴、富邦銀行
    新莊分行及安泰商業銀行延平分行（下簡稱安泰銀行延平分
    行）票貼借款，做週轉使用。臺鹽公司採購及轉售ＤＲＡＭ
    14次總共75萬8409顆。曾士能於前7次交易均能兌現支票，
    後曾士能因資金週轉不靈，致第8次交易付給臺鹽公司之徐
    志輝金額1600餘萬元之支票，於91年10月20日到期無法兌現
    因而退票，雖其於同月31日清償，但同（31）日又有1張張
    金琰支票及11月5日、10日到期之2張徐志輝支票連續退票，
    3張金額合計2490餘萬元，連同其餘尚未兌現之5張支票，合
    計8張支票之待償金額達7101萬3958元，乙○○遂要求曾士
    能於支票背書及負責清償，但因曾士能能否全數清償尚不可
    期，而臺鹽公司於第12次至第14次交易時交付龍峰公司之5
    張支票即將陸續於同年11月22日起至12月27日到期，金額合
    計4492萬6896元，臺鹽公司乃要求曾士能將該5張支票退還
    ，以減少損失，惟該5張支票業經曾士能分別向林悅鈴調現
    及向安泰銀行延平分行票貼借款使用，無法取回退還臺鹽公
    司。曾士能即以弘廣公司名義於同年11月21日向臺鹽公司提
    出退貨通知書，稱第12次至第14次交易所購之5筆ＤＲＡＭ
    電子零組件發生嚴重瑕疵，要求退貨及退回貨款支票等情；
    臺鹽公司及龍峰公司則於同（21）日分別開出之退貨同意書
    、承諾書，龍峰公司並同意解除契約，使得臺鹽公司據以於
    次（22）日就該5張支票，金額合計4492萬6896元，向臺灣
    臺南地方法院提出相對人即債務人龍峰公司之民事假處分聲
    請狀，聲請禁止債務人提示及轉讓。臺鹽公司旋於當日辦妥
    土銀臺南分行之止付手續，使該5張支票屆期不能兌現。之
    後曾士能延至93年4月1日始陸續清償積欠臺鹽公司之貨款，
    自第1次至11次採購交易之全部票款總金額1億2008萬6773元
    ，臺鹽公司合計虛增營業收入淨額1億1436萬8846元及營業
    毛利（按應為淨利）約418萬4千餘元，均計入該公司91年度
    損益表及資產負債表相關項目之金額內，嗣分別編入92年2
    月23日及同年10月9日之股票上市用公開說明書，致使財務
    報表發生不實之結果。因認被告乙○○、甲○○此部分涉犯
    商業會計法第71條第1項第5款罪嫌云云。
二、按犯罪事實，應依證據認定之，無證據不得認定其犯罪；又
    不能證明被告犯罪者，應諭知無罪之判決，刑事訴訟法第15
    4條第2項、第301條第1項分別定有明文。次按事實之認定，
    應憑證據，如未能發現相當證據，或證據不足以證明，自不
    能以推測或擬制之方法，為裁判基礎；認定不利於被告之事
    實，須依積極證據，苟積極證據不足為不利於被告之事實認
    定時，即應為有利於被告之認定，更不必有何有利之證據；
    又認定犯罪事實所憑之證據，雖不以直接證據為限，間接證
    據亦包括在內；然而無論直接或間接證據，其為訴訟上之證
    明，須於通常一般之人均不致有所懷疑，而得確信其為真實
    之程度者，始得據為有罪之認定。最高法院40年台上字第86
    號、30年上字第816號、76年台上字第4986號分別著有判例
    可資參照。又按刑事訴訟法第161條已於91年2月8日修正公
    布，修正後同條第1項規定：檢察官就被告犯罪事實，應負
    舉證責任，並指出證明之方法。因此，檢察官對於起訴之犯
    罪事實，應負提出證據及說服之實質舉證責任。倘其所提出
    之證據，不足為被告有罪之積極證明，或其闡明之證明方法
    ，無從說服法官以形成被告有罪之心證，基於無罪推定之原
    則，自應為被告無罪判決之諭知，最高法院著有92年度台上
    字第128號判例可資參照。
三、公訴意旨認被告乙○○、甲○○涉犯商業會計法第71條第1
    項第5款罪嫌部分，無非係以：共同被告曾士能已承認臺鹽
    公司ＤＲＡＭ採購案中龍峰公司與弘廣公司是其安排，做價
    差給臺鹽公司賺取利潤，臺鹽公司支票由其取得使用及簽發
    張金琰、徐志輝名義之支票與臺鹽公司並負責匯款兌現支票
    。又經扣除出口及內銷數量，弘廣公司ＤＲＡＭ存貨應仍有
    剩40萬6278顆，但92年10月30日法務部調查局台南市調查站
    實地清點弘廣公司處所，卻僅有ＤＲＡＭ6萬6555顆，相差
    數量甚多，顯見ＤＲＡＭ數量不足以支應14次之交易。並有
    證人王志漢、蔡國禎、吳金祥、徐志輝、張金琰、林悅玲、
    李金龍、郭皓謙之證詞及法務部調查局台南市調查站搜索及
    扣押筆錄、扣押物品收據、扣押物品目錄、保管書、現場照
    片9張、臺鹽公司支票兌領流向之傳票及帳冊影本可證，為
    其主要論據。
四、惟訊據被告乙○○、甲○○均堅決否認有何違反商業會計法
    犯行，被告乙○○辯稱：臺鹽公司約在88年在南科有設電子
    工廠，90年開始營運，我於91年到任，名稱為台鹽南科科技
    廠，因為工廠新設立還在虧損當中，為了讓工廠能夠賺錢，
    就請朋友幫忙介紹做電子買賣，是現貨買賣，價格都是對方
    先開價，先找到買家，我們才詢價，並做市場調查，本件整
    個交易一開始，雖係由伊與曾士能接觸，此接觸僅係觸發買
    賣方向，其後過程都是由總經理、業務處接洽。我們是從中
    賺取差價，我們找了很多家電子公司，希望將產品外銷，因
    為曾士能說他可以取得現貨，他可以賣給香港的廠商，若我
    們要進貨的話，他就負責供貨給台鹽。曾士能若透過台鹽去
    賣，很容易建立他的商譽，且他認為透過台鹽交易，不可能
    有跳票的情形，且買方認為透過台鹽買賣，品質可以得到較
    大的保障。且由曾士能拿支票去調現，可證明我們沒有犯意
    聯絡，否則帳進帳出即可。我們的支票都是禁止背書轉讓，
    若和曾士能謀議假買賣，就會在曾士能要求取消時，同意取
    消禁止背書轉讓，但我們都沒有同意。且如果是假買賣，就
    沒有瑕疵退貨的問題，且不會去拍賣曾士能的抵押保證物。
    國營事業不需要靠營業額來為考核標準，故沒有必要去做假
    買賣。被告甲○○則辯稱：本件買賣有契約、有交付貨物、
    有支付價金、有外銷到香港，整個ＤＲＡＭ買賣過程有物流
    ，有金流，絕對沒有虛假買賣，虛增不實業績情事，所以沒
    有違反商業會計法的情形。公訴人所論述部分，是在事後知
    道一切，才能如此論述，我們沒有辦法從經濟部登記的資料
    看出都是由曾士能背後負責的，也不知道曾士能提出的客票
    是如何而來，我是等到業務處通知後，才知道跳票，我們沒
    有辦法在意識上有聯絡，甚至連香港的公司我都是事後才知
    道，麗維公司也是我事後才知道的，不是如檢察官所說的我
    們事先知道，這些都是曾士能一個人弄的等語。
五、經查：
  (一)本件龍峰公司售與臺鹽公司之14次ＤＲＡＭ交易，及臺鹽公
    司分別出售ＤＲＡＭ與升鋐公司2次、弘廣公司12次之交易
    資料，有臺鹽公司承辦人員簽呈、臺鹽公司採購契約書、升
    鋐公司銷售契約書、品質保證切結書、驗收紀錄、支票、統
    一發票、弘廣公司訂購單、收據、簽收單等證據存卷可證（
    見法務部調查局臺南市調查站偵查卷宗二，詳附表一台鹽公
    司ＤＲＡＭ電子零組件交易明細表）。參以證人張淑雲（臺
    鹽公司業務管理員）於原審到庭證稱：「（問：93年9月13
    日台南市調查站詢問時，陳述值班人員負責收貨、出貨？）
    我是在台北市調查處受詢問的，我值班時有點收過ＤＲＡＭ
    這些貨品。（問：你是點收ＤＲＡＭ交貨給臺鹽公司還是將
    貨物點交出去？）兩者都有。…（問：你們值班人員負責點
    收、點交，你們有無製作紀錄？）一般都會寫在值班簿上。
    」等語（參見原審卷第199、200頁）。證人官思瑩（臺鹽公
    司業務管理師）亦證稱：「（問：所述收貨、出貨均如何點
    算？）龍峰公司送貨來時，會有送貨單，上面載有型號數量
    ，我們依據箱數乘算後，如果型號數量沒有錯，就點收下來
    。（問：當你點交給他人時，如何處理？）要交給弘廣公司
    時，就將點收進來送到經理室的ＤＲＡＭ，拿到值班處，交
    給弘廣公司派來的人，由其點算，並請其簽收。（問：通常
    你們值班人員是否會紀錄進、出貨？）有的，所有的產品、
    包裹進出都會作成紀錄。…（問：在台北市調查處93年9月
    13日詢問時，筆錄上記載你陳述，曾經有一次下雨，因為箱
    子下雨，外箱濕破，所以你們經理請了幾個人會同開箱檢查
    有無損壞，此事是否實在？）是的，因為經理有告知這些都
    是貴重物品，外箱濕破之後，經理擔心內部ＤＲＡＭ受到損
    害，才會要我們開箱檢視，那時我有看到到裡面的ＤＲＡＭ
    。」等語（參見原審卷第204、205頁）。此外，證人朱黃寶
    金、吳春宏、李雪娥、林彥生、林素珍、張美玲、郭黎鴻、
    陳文欽、陳舒齡、楊明鑽、蔡義雄及盧蕭碧鸞等臺鹽公司員
    工於法務部調查局台北市調查處復均結證稱有點收或出貨Ｄ
    ＲＡＭ，且均記錄於值班紀錄簿內等語，且有卷附值班紀錄
    簿、送貨單、簽收單等可證（見法務部調查局臺南市調查站
    偵查卷宗六，詳附表二台北營業處91年ＤＲＡＭ收貨明細表
    暨證據清單）。另證人郭皓謙（升鋐公司負責人）於法務部
    調查局台北市調查處證述：「此2次交易係由我於91年5月及
    6月間開車至台北市舊力霸百貨附近的台鹽門市部點貨及提
    貨」等語（見93偵字第5743號卷第78頁）。證人李金龍（弘
    廣公司負責人）則證稱：「我由台鹽台北營業處人員通知我
    後，我就派員或親自去領貨，按箱清點數量符合後即簽收」
    等語（參見91年度他字第1139號卷第38頁）。又法務部調查
    局人員於92年10月30日搜索弘廣公司，現場查獲弘廣公司自
    台鹽公司進貨明細表17頁、91年度電子進銷庫存明細表14頁
    、弘廣公司積體電路銷售明細表11頁、匯款資料及出貨明細
    表11頁、積體電路ＡＤＡＴＡ共27000片、積體電路ＭＡＣ
    ＩＯＮ共27000片及積體電路ＴＡＮＡＫＡ共12555片，有法
    務部調查局台南市調查站搜索扣押筆錄及扣押物品目錄表可
    稽（見92聲搜749號卷第14-16頁）。從上開證人證言及出貨
    單、簽收單、積體電路等證據所示，足見本件龍峰公司與臺
    鹽公司，及臺鹽公司與升鋐公司、弘廣公司間之交易確有買
    賣標的物ＤＲＡＭ及買賣價金（支票）之交付無訛。
  (二)又證人郭皓謙於法務部調查局台北市調查處詢問時證稱：被
    告甲○○告訴他臺鹽公司想透過升鋐公司先出口幾批ＤＲＡ
    Ｍ，以便熟悉買賣流程，而其確有將該ＤＲＡＭ報關出口至
    香港，事後他才知道升鋐公司可因退稅獲取約50、60萬元的
    利潤等語（見91年度他字第1139號卷第77反面至79頁反面）
    。證人李金龍於法務部調查局台北市調查處亦證稱：龍峰公
    司將ＤＲＡＭ賣給臺鹽公司，臺鹽公司再轉賣弘廣公司，由
    弘廣公司負責報關出口給香港威健公司轉口至大陸計有3批
    。他是幫曾士能的忙才借牌給曾士能，曾士能亦答應由他辦
    理出口ＩＣ每一ＰＣＳ給他5角至1元不等之酬勞，至目前曾
    士能給他5、6萬元的酬勞等語（見91年度他字第1139號卷第
    77反面至79頁反面）。同時弘廣公司也將ＤＲＡＭ賣給首采
    企業股份有限公司、濰台電子股份有限公司等公司，此復有
    國內不可撤銷信用狀、匯票付款承/兌申請書、匯票、匯款
    回條可憑（見法務部調查局臺南市調查站偵查卷宗五第89至
    107頁）。基上可證，升鋐公司及弘廣公司負責人均確知有
    前開與臺鹽公司之交易存在，也同意此項買賣契約之進行，
    並進而轉售該購得之ＤＲＡＭ與香港威健公司。足徵本件Ｄ
    ＲＡＭ買賣並非只是龍峰公司、臺鹽公司、升鋐公司及弘廣
    公司間書面上買空賣空之虛擬交易而已，否則何以有ＤＲＡ
    Ｍ及價金之交付（已如前述）？若僅是買空賣空之虛偽買賣
    ，升鋐公司、弘廣公司何來ＤＲＡＭ可供報關出口或出售與
    首采等公司？如上述ＤＲＡＭ買賣均屬虛偽交易，則該ＤＲ
    ＡＭ最後應均係由龍峰公司自行出售或報關出口方是，如此
    龍峰公司才可由買方收到貨款，然何以首采等公司開立銀行
    信用狀之受益人為「弘廣」公司，而非「龍峰」公司？況既
    是虛偽買賣，目的只在虛增公司營業額，而本件已找好買主
    才向龍峰公司進貨，臺鹽公司何必開出自己的支票支付龍峰
    公司，只要直接將弘廣公司或升鋐公司交付之支票轉而支付
    龍峰公司即可，仍是完成給付價金交易程序，且無任何風險
    ，也不致造成日後因退貨原因，尚需對龍峰公司聲請假處分
    禁止其提示臺鹽公司支票之事，臺鹽公司為何捨此而不為呢
    ？原因即在雖是事先3方已談妥之交易，仍是真實之買賣，
    故付款、交貨仍須按正常交易程序進行，所以臺鹽公司才會
    開出支票支付龍峰公司買賣價金。
  (三)按「稱買賣者，謂當事人約定一方移轉財產權於他方，他方
    支付價金之契約。當事人就標的物及其價金互相同意時，買
    賣契約即為成立。」民法第345條定有明文。本件買賣之龍
    峰公司及臺鹽公司；臺鹽公司及升鋐公司、弘廣公司間就交
    易標的物為ＤＲＡＭ，且需支付價金乙節均無不同認知，依
    上揭法文意旨，其等間之買賣契約即屬成立。至於買賣標的
    物的數量、價金應如何議定，買賣雙方自行約定，或委由他
    人代為議定，或依市價定之，又或價金如何支付等問題，法
    律既均無規定，依契約自由原則，自是任由契約當事人間自
    行決定。所以被告曾士能既已告知弘廣公司負責人李金龍與
    臺鹽公司交易之目的，被告甲○○也告知升鋐負責人郭皓謙
    交易之目的，同時也獲得其等同意進行買賣，則每次交易之
    數量、價金由曾士能與臺鹽公司代為議定，又有何不可呢？
    商業市場上每多控股公司與關係企業間之交易，或母公司與
    子公司間之交易，其買賣之時間、數量、價格等均由控股公
    司或母公司決定之，商業主管機關亦未曾認定如此之交易係
    屬虛偽交易。況買賣契約成立之動機、目的均非契約成立之
    要件，則被告曾士能為報答被告乙○○之人情，而將原本可
    直接交易之ＤＲＡＭ買賣，透過臺鹽公司再轉手賣出，有何
    違反上揭民法第345條買賣之規定呢？
  (四)共同被告曾士能坦承升鋐公司及弘廣公司付給臺鹽公司的支
    票，乃由伊借用案外人徐志輝、張金琰之支票簽發與臺鹽公
    司乙節，固核與徐志輝、張金琰於法務部調查局台南市調查
    站所證述借票與曾士能之情相符（見91年度他字第1139號偵
    查卷第49、73頁）。然如前所述，價金如何支付乃共同被告
    曾士能（或龍峰公司）與弘廣公司、升鋐公司間內部之事，
    與買賣契約是否成立無涉。且被告等辯稱此種給付方式僅係
    代墊價金，並非無價金支付之不實買賣等語，應可堪採信，
    蓋升鋐公司、弘廣公司與香港威健或首采等公司所為買賣均
    屬事實，因此買方價金乃支付與升鋐公司或弘廣公司，此由
    首采等公司開立銀行信用狀之受益人為「弘廣」公司即可知
    ，若曾士能（或龍峰公司）交付臺鹽公司之貨款支票非屬代
    墊款，則升鋐公司、弘廣公司均未給付臺鹽公司價金，卻可
    由香港威健或首采等公司獲取出售ＤＲＡＭ之價金，共同被
    告曾士能縱欠被告乙○○人情，諒必也不致如此自甘損失！
    何況升鋐公司之負責人郭皓謙證稱：2次買賣都有出口，公
    司也有拿到退稅等情明確（見上訴卷第173至178頁）。則升
    鋐公司如屬虛假買賣之人頭，何以享有退稅之實益？
  (五)再查，臺鹽公司所購得之ＤＲＡＭ雖是即買即賣，惟此乃Ｄ
    ＲＡＭ買賣之特性，此從證人許明仁（精英電腦公司副董事
    長）到庭證言可知，其證陳：「（問：方才提到ＤＲＡＭ的
    買賣類似期貨的性質，其意指？）ＤＲＡＭ的交易價格變動
    沒有一天是一樣的，流動性也大。（問：方才陳述交易上是
    有買主後，才找進貨來源，處理方式如何？）有請我的供應
    商直接交貨給我的買家的情形，也有交貨給我後，由我交貨
    的情形。（問：有何種特殊情形必須由你的供應商直接交貨
    給你的買家？）可能是爭取時效的需要。（問：為何有些貨
    物會交給你後再交出？）有時候是不讓我的買家知道我的貨
    物來源。（問：在這種保密情形，ＤＲＡＭ貨物會在你的倉
    庫多久？）停頓時間長久各有不同，最長可能1、2天，也會
    有，但是太久，就會有跌價的風險。（問：貨物買進後不久
    即行轉出，是否ＤＲＡＭ交易的特性？）這種交易方式已經
    是ＤＲＡＭ交易的常態。」等語（參見原審卷三第39、40
    頁）。故公訴意旨認此種交易行為為虛偽買賣顯有誤會。
  (六)另公訴意旨謂弘廣公司查獲之ＤＲＡＭ數量，扣除出口及內
    銷數量，與臺鹽公司售與弘廣公司之數量不符云云。然公訴
    意旨指稱弘廣公司之出貨明細只有出貨與首采、濰台、麗誠
    等公司之部分，而證人李金龍已證述除上開公司外，尚有售
    與怡高、茂電、安瑟、義端等公司，且有部分ＤＲＡＭ有鏽
    化狀況，故送往中科公司整修等語（見91年度他字第1139號
    卷第19、20頁）。何況臺鹽公司出售ＤＲＡＭ之後，買方要
    如何處理所購得之ＤＲＡＭ，亦與臺鹽公司無關，因此，弘
    廣公司內之ＤＲＡＭ數量不符，亦不得遽認其與臺鹽公司之
    交易不存在。
  (七)此外，臺鹽公司確於90年9月24日設立南科分公司，亦有南
    部科學工業園區管理局營利事業工廠登記證影本1件在卷可
    稽（參見本院卷第117頁），益足徵被告乙○○所辯情節並
    非子虛，堪以採信。
六、綜前所述，龍峰公司及臺鹽公司；臺鹽公司及升鋐公司、弘
    廣公司間就本件ＤＲＡＭ買賣認知均相同，且有貨物、價金
    之交付，自屬真實之買賣。所以證人黃李松（臺鹽公司簽証
    會計師）結證稱：「（問：臺鹽公司此14筆ＤＲＡＭ交易經
    過你們查核，其結果是否符合一般會計原則？）一、有關此
    ＤＲＡＭ交易事項，我們有做其內部控制的查核，我們查核
    的方向重點是歸納成就買進過程而言，首先，我們會查其進
    貨是否是有效性，所謂有效性包括看其上游廠商有無採購合
    約，第二此採購合約是否經過公司內部被授權的單位主管簽
    名，第三為採購完畢進貨完畢後，是否有人就其品質數量予
    以驗收，如果符合，此項採購才是完備合法的。第二點是查
    核其完整性，即每筆交易是否都有入帳，也就是交易紀錄的
    完整性；第三點是會計紀錄的正確性，即買進價格即入帳價
    格，與上游廠商開給的發票所載價格是否相符；第四點是期
    間的歸屬是否正確，也就是買入的日期，是否即為記帳的日
    期，我們認為應該在當月計入帳內；第五點是評價，但此評
    價於進貨不適用，如果滯銷沒有賣出去，就會進行評價，但
    是此ＤＲＡＭ為現貨買賣，所以不適用；最後一點是揭露表
    達，即商品的買賣有無表達在財務報表的進銷貨項下，以上
    為進貨的部分。二、就銷貨的方面，其查核也是分如上述六
    項，但是查核方向剛好相反，反向進行，首先是查證有無銷
    貨合約，次為該合約有無經過公司有權主管之簽名，再來是
    買方有無簽收收貨單據，其後為完整性即每筆銷貨有無入帳
    ，以及會計紀錄有無正確，期間的歸屬也是一樣，於每月記
    帳，也要評價應收帳款，查核有無呆帳之虞，最後則是財務
    報表的揭露表達，即此筆買賣有無歸到銷貨收入項目下。三
    、審計工作都是事後審核，如果允當表達，我們就表示是符
    合一般供認會計原則的允當表達。（問：臺鹽公司將此14
    筆ＤＲＡＭ列帳，是否符合一般會計原則的允當表達？）是
    的，我們當時所為的簽證就是做這樣的表示。」等語（參見
    原審卷三第50、51頁）證人即會計師黃李松依其專業判斷認
    臺鹽公司所為ＤＲＡＭ營業列帳，是否符合一般會計原則，
    足徵本件買賣並無公訴意旨所謂虛增營業收入，致使臺鹽公
    司財務報表發生不實之結果至為明確。
七、從而，公訴人所舉之證據，既不足認定被告乙○○、甲○○
    2人有違反商業會計法之犯行，同時本件依調查所得證據，
    被告2人所為亦與上開罪名之構成要件尚有未合。此外，復
    查無其他積極證據足資證明被告2人確有上開犯行，揆諸首
    開說明，被告乙○○、甲○○2人此部分犯罪尚屬不能證明
    ，自應為其2人無罪之諭知。從而，原審以不能證明被告2人
    此部分犯罪而諭知無罪之判決，其認事用法，核無不合。檢
    察官上訴意旨，仍執前詞指摘原判決不當，為無理由，應予
    駁回。
八、據上論結，應依刑事訴訟法第368條，判決如主文。
本案經檢察官劉得鉦到庭執行職務。
中    華    民    國    97    年    8     月     6    日
                  刑事第二庭    審判長法  官  吳勇輝
                                      法  官  洪碧雀
                                      法  官  郭千黛
以上正本證明與原本無異。
檢察官如不服本判決應於收受本判決後十日內向本院提出上訴書
，其未敘述上訴理由者並得於提起上訴後十日內向本院補提理由
書。
                                      書記官  尤乃玉
中    華    民    國    97    年    8     月    7     日


司法院資訊處製作；財團法人民間司法改革基金會備份。
